ACORDAO-COMPLETO-2416378

ACÓRDÃO 1692/2020 ATA 24/2020 - PLENÁRIO

VISTOS, relatados e discutidos estes autos de Representação formulada pela empresa Thyssenkrupp Elevadores S.A. em face de possíveis irregularidades da licitante Elebrasil Elevadores Ltda. no Pregão Eletrônico 82/2018, do Tribunal de Contas da União, que resultou na celebração do Contrato 5/2019/Segedam, tendo como objeto a manutenção preventiva e corretiva nos elevadores dos edifícios sede e anexos do Tribunal, com valor inicial de R$ 101.973,12 e vigência de 11/2/2019 até 10/2/2020, podendo haver prorrogação até 10/2/2024;
ACORDAM os Ministros do Tribunal de Contas da União, reunidos em sessão de Plenário, ante as razões expostas pelo Relator, e com fundamento no artigo 46 da Lei 8.443/92, no artigo 88, inciso III, da Lei 8.666/193, e arts. 237, inciso VII, e 271, do Regimento Interno/TCU, em:
9.1. conhecer da Representação, satisfeitos os requisitos de admissibilidade constantes no art. 113, § 1º, da Lei 8.666/1993, c/c os arts. 235 e 237, inciso VII, do Regimento Interno, e no art. 103, § 1º, da Resolução-TCU 259/2014, para, no mérito, considerá-la procedente;
9.2. declarar a inidoneidade da empresa Elebrasil Elevadores Ltda. (02.633.335/0001-72) , para licitar com a Administração Pública, pelo prazo de 1 (um) ano, tendo em vista a comprovada fraude no processamento do Pregão Eletrônico 82/2018, do qual se sagrou vencedora com documento e declaração de enquadramento como Empresa de Pequeno Porte, sem que lhe fosse permitido usufruir do benefício do tratamento jurídico diferenciado estabelecido pela Lei Complementar 123/2006, eis que de seu capital social participava outra pessoa jurídica, situação vedada pelo inciso I, § 4º, art. 3º, da referida lei;
9.3. indeferir, nos termos do art. 146 do Regimento Interno, o pedido formulado pela Thyssenkrupp Elevadores S.A., para ser considerada parte interessada, mas lhe autorizando, caso requeira, vista e cópia às peças não sigilosas dos autos;
9.4. remeter cópia do presente acórdão, acompanhado das peças que o fundamentam, à Secretaria-Geral de Administração do TCU e à Controladoria-Geral da União, para as providências cabíveis;
9.5. dar ciência da deliberação ao representante e à Elebrasil Elevadores Ltda., informando-lhes que o conteúdo do acórdão pode ser consultado no endereço ; e
9.6. autorizar o arquivamento dos autos, nos termos do art. 169, inciso II, do Regimento Interno/TCU.

Representação em face de possíveis irregularidades de licitante em pegão eletrônico tendo como objeto a manutenção preventiva e corretiva nos elevadores dos edifícios sede e anexos do Tribunal.

Tribunal de Contas da União.

3. Órgão/Entidade: Tribunal de Contas da União.

13.1. Ministros presentes: Ana Arraes (na Presidência), Walton Alencar Rodrigues, Benjamin Zymler, Augusto Nardes, Aroldo Cedraz (Relator), Bruno Dantas e Vital do Rêgo.
13.2. Ministro-Substituto convocado: Augusto Sherman Cavalcanti.
13.3. Ministros-Substitutos presentes: Marcos Bemquerer Costa e Weder de Oliveira.

ACORDAO-COMPLETO-2440505

Acórdão de Relação 3124/2020 - Plenário

Acórdão de Relação

ELEBRASIL ELEVADORES LTDA - EPP

AROLDO CEDRAZ

Trata-se de Representação com pedido de medida cautelar formulada pela empresa Thyssenkrupp Elevadores S.A. em face de possíveis irregularidades da licitante Elebrasil Elevadores Ltda. no Pregão Eletrônico 82/2018, do Tribunal de Contas da União, que resultou na celebração do Contrato 5/2019/Segedam, tendo como objeto a manutenção preventiva e corretiva nos elevadores dos edifícios sede e anexos do Tribunal, com valor inicial de R$ 101.973,12 e vigência de 11/02/2019 até 10/02/2020, podendo haver prorrogação até 10/02/2024. 
2.	A Secretaria de Controle Externo de Aquisições Logísticas - Selog, na instrução inicial de peça 9, propôs o conhecimento da Representação e a realização da oitiva dos responsáveis, bem assim o indeferimento do pedido de concessão da medida cautelar, tendo em vista restar afastado o perigo da demora, eis que o contrato foi firmado e teve início a prestação dos serviços essenciais, configurando-se, ademais, o perigo da demora reverso, consoante transcrição a seguir:
"1.	O representante alega, em suma, que: 
a) a empresa Elebrasil Elevadores Ltda. se sagrou vencedora dos três primeiros itens do pregão eletrônico 82/2018, o que culminou na celebração do contrato 5/2019, para manutenção preventiva e corretiva nos elevadores dos edifícios sede e anexos I, II e III, do Tribunal (peça 1, p. 2) ;
b) durante a realização de outro certame, no caso o pregão eletrônico 11/2019, do Tribunal Regional Eleitoral do Distrito Federal, que ocorreu em 23/7/2019 (ata na peça 3, p. 18-36) , a representante teve conhecimento de que a Elebrasil vem declarando falsamente fazer jus ao tratamento diferenciado, concedido às micro e pequenas empresas, desde 6/4/2018, ou seja, sem que preenchesse os requisitos legais para ter esse benefício, fraudando, assim, a mencionada licitação, bem como os pregões eletrônicos 66/2018, do Hospital das Forças Armadas, e 82/2018 do TCU (peça 1, p. 2-3) ;
c) corrobora para essa argumentação, o fato de que houve significativa mudança no seu quadro societário, com a celebração da 8ª alteração contratual da Elebrasil (cópia na peça 3, p. 10-16) , registrada na Junta Comercial do Distrito Federal em 6/4/2018, passando a integrá-lo a empresa One Participações S/A (peça 1, p. 3) ;
d) no final do mês de abril de 2018, a Elebrasil também solicitou sua exclusão do Simples Nacional, por não mais se enquadrar nos critérios do tratamento diferenciado (peça 1, p. 4) ;
e) a partir do momento que outra pessoa jurídica passa a fazer parte do seu quadro social, ocorre a perda do benefício desse tratamento, nos termos do art. 3º, § 4º, I, da Lei Complementar 123/2006 (peça 1, p. 3-4) ;
f) segundo os Acórdãos 1.702/2017 e 61/2019, ambos do Plenário do TCU, da relatoria dos Ministros Walton Alencar Rodrigues e Bruno Dantas, respectivamente, não há necessidade de que a licitante tenha obtido vantagem na licitação para que a fraude se afigure, bastando apenas a sua participação, amparada em declaração com conteúdo falso e que seja suficiente para configurar o ilícito (peça 1, p. 5-7) ;
g) também é entendimento do TCU de que o contrato deve ser anulado e aplicada a sanção de inidoneidade, quando comprovada a fraude à licitação praticada pela empresa que havia se sagrado vencedora, a exemplo dos Acórdãos 2.859/2008 e 1.104/2014, ambos do Plenário do Tribunal e da relatoria do Ministro Raimundo Carreiro (peça 1, p. 6-8) ; e
h) a conduta da Elebrasil também configura os crimes de falsidade ideológica e de uso de documento falso, previstos nos arts. 299 e 304, do Código Penal, bem como o de frustrar ou fraudar o caráter competitivo da licitação, disposto no art. 90 da Lei 8.666/1993 (peça 1, p. 8-9) .
2.	Ao final, requer a anulação dos itens 1 a 3 do pregão eletrônico 82/2018 do TCU e, consequentemente, do contrato deles decorrentes, além da aplicação da sanção de inidoneidade à empresa Elebrasil e a expedição de ofício ao Ministério Público Federal, para comunicação das práticas criminosas mencionadas anteriormente (peça 1, p. 9-10) . 
3.	Presentes todos os requisitos de admissibilidade constantes no art. 113, § 1º, da Lei 8.666/1993, c/c os arts. 235 e 237, VII, do Regimento Interno/TCU, e no art. 103, § 1º, da Resolução - TCU 259/2014, a representação deve ser conhecida.
 (...) 
4.	Está afastado o pressuposto do perigo da demora, uma vez que o contrato foi firmado e já teve início a prestação dos serviços.
 (...) 
5.	Está configurado o pressuposto do perigo da demora reverso, pois os serviços de manutenção preventiva e corretiva são essenciais para a realização das atividades do órgão e, especificamente no presente caso, deve-se destacar o fato de que os edifícios da sede do Tribunal possuem mais de três pavimentos, o que, em geral demanda a utilização dos elevadores, além de que não se pode prejudicar a acessibilidade das pessoas com necessidades especiais.
 (...) 
6.	Cabe destacar, inicialmente, que a sessão do pregão eletrônico 82/2018, do TCU, foi realizada no dia 1º/11/2018 (ata na peça 5) e, dos três primeiros itens que foram objeto de questionamento na inicial, somente no primeiro houve participação do representante, mas outras seis licitantes integraram essas disputas. Foram ofertados 71, 49 e 37 lances para os itens 1, 2 e 3, respectivamente, não se vislumbrando prejuízos à sua competitividade.
7.	De fato, a empresa Elebrasil se sagrou vencedora desses três itens, sendo que, nos dois últimos, a sua vitória ocorreu mediante o critério de desempate do direito de preferência para micro e pequenas empresas, disposto no art. 3º da Lei Complementar 123/2006, conforme alegado pelo autor.
8.	O art. 44 da mencionada norma legal assegura às microempresas e empresas de pequeno porte a preferência de sua contratação nas licitações públicas. No caso do pregão, deve ser facultada a essas pessoas jurídicas a oportunidade de oferecer lance adicional quando sua última oferta tiver sido até 5% superior ao menor valor proposto na disputa.
9.	Para exercerem o direito de preferência, essas licitantes devem constar como microempresa ou empresa de pequeno porte no Registro de Empresas Mercantis ou no Registro Civil de Pessoas Jurídicas, cujo cadastramento exige comprovação de receita bruta anual em conformidade com os limites estabelecidos no art. 3º dessa norma legal.
10.	 Contudo, o § 4º do mesmo dispositivo legal traz diversas vedações para a obtenção do benefício do tratamento jurídico diferenciado, dentre as quais há que se destacar aquelas constantes nos seus incisos I, IV e V, que tratam da proibição de: a) participação de outra pessoa jurídica em seu capital social; b) sócio que possua mais de 10% do capital de outra empresa não beneficiada por essa lei; e c) sócio ou titular que seja administrador ou equiparado de outra pessoa jurídica com fins lucrativos, desde que a receita bruta global ultrapasse o limite definido no art. 3º dessa norma legal.
11.	 A representante alega que a Elebrasil vem exercendo esse direito de preferência nas licitações públicas desde 2018, infringindo o art. 3º, § 4º, I, da norma legal supra, uma vez que teria perdido esse benefício a partir de 6/4/2018, data em que a empresa One Participações S/A passou a integrar o seu capital.
 (...) 
15.	 Neste contexto, revela-se presente o pressuposto da plausibilidade jurídica nas alegações do representante. Todavia, a ausência do perigo da demora e a presença do perigo da demora reverso obstaculizam a concessão do pedido de medida cautelar, formulado implicitamente pelo autor na inicial, o que enseja o seu indeferimento, sem prejuízo, contudo, da realização de oitiva do órgão e de se facultar a oportunidade de a empresa contratada se manifestar na defesa dos seus interesses.
 (...) 
16.	 Em virtude do exposto, propõe-se:
16.1. conhecer o presente processo como representação, satisfeitos os requisitos de admissibilidade constantes no art. 113, § 1º, da Lei 8.666/1993, c/c os arts. 235 e 237, VII, do Regimento Interno deste Tribunal, e no art. 103, § 1º, da Resolução - TCU 259/2014;
16.2. indeferir o pedido de concessão de medida cautelar formulado pelo representante, tendo em vista a inexistência do pressuposto do perigo da demora, necessário para sua adoção, e a presença do perigo da demora reverso;
16.3. realizar a oitiva da Secretaria Geral de Administração do Tribunal de Contas da União, com amparo no art. 250, V, do Regimento Interno/TCU, para que, no prazo de quinze dias, se pronuncie em relação aos seguintes pontos relativos ao pregão eletrônico 82/2018:
a) participação da empresa Elebrasil Elevadores Ltda. (CNPJ 02.633.335/0001-72) no certame, com registro e exercício do direito de preferência dado às microempresas e empresas de pequeno porte, uma vez que a licitante, em princípio, infringiria as vedações estabelecidas no art. 3º, § 4º, I, IV e V, da Lei Complementar 123/2006;
b) demais informações que julgar necessárias; e
c) designação formal de interlocutor que conheça da matéria para dirimir eventuais dúvidas, informando nome, função/cargo, e-mail e telefone de contato.
16.4. realizar, nos termos do art. 250, V, do Regimento Interno/TCU, a oitiva da sociedade empresária Elebrasil Elevadores Ltda. (CNPJ 02.633.335/0001-72) , para, no prazo de quinze dias, manifestar-se, caso queira, sobre a sua participação nos certames abaixo mencionados, com registro e exercício do direito de preferência dado às microempresas e empresas de pequeno porte, uma vez que, em princípio, infringiria as vedações estabelecidas no art. 3º, § 4º, I, IV e V, da Lei Complementar 123/2006, e, também, encaminhar cópia de documento comprobatório da sua receita bruta nos anos de 2017 e 2018, bem como das empresas AMG Ícone Manutenção em  Elevadores. Ltda. (CNPJ 16.668.859/0001-03) , One Elevadores SP Ltda. (CNPJ 29.715.933/0001-47) , One Elevadores e Importação Ltda. (CNPJ 30.012.492/0001-04) e One Elevadores RJ Ltda. (CNPJ 31.664.549/0001-04) :
a) pregão eletrônico 82/2018, do Tribunal de Contas da União;
b) pregão eletrônico 66/2018, do Hospital das Forças Armadas; e
c) pregão eletrônico 11/2019, do Tribunal Regional Eleitoral do Distrito Federal.
16.5. encaminhar cópia da presente instrução à Secretaria Geral de Administração do Tribunal de Contas da União e à empresa Elebrasil Elevadores Ltda, de maneira a embasar as respostas às suas oitivas; e
16.6. comunicar ao representante a decisão que vier a ser prolatada."
3.	Por meio do despacho de peça 19, acolhi a instrução inicial da unidade técnica especializada, denegando o pedido de concessão da medida cautelar, e determinei a realização das oitivas.
4.	Promovidas as comunicações processuais, foram acostadas aos autos as manifestações pertinentes e a Selog, em sua instrução final de mérito (peça 32) , que contou com a anuência do escalação dirigente da Secretaria (peças 33/34) , pugnou pelo conhecimento da Representação e pela aplicação de sanção à licitante Elebrasil Elevadores Ltda., in verbis:
"1. Promovidas as oitivas quanto às alegações do representante e demais questões levantadas por esta Unidade Técnica, passa-se a analisar as respostas apresentadas, tópico a tópico, conforme transcrição/contextualização a seguir.
 (...) 
Oitiva da Secretaria Geral de Administração do Tribunal de Contas da União:
Item "a" da oitiva: participação da empresa Elebrasil Elevadores Ltda. (CNPJ 02.633.335/0001-72) no certame, com registro e exercício do direito de preferência dado às microempresas (ME) e empresas de pequeno porte (EPP) , uma vez que a licitante, em princípio, infringiria as vedações estabelecidas no art. 3º, § 4º, I, IV e V, da Lei Complementar (LC) 123/2006:
Fundamento legal ou jurisprudencial: art. 3º, § 4º, I, IV e V, da Lei Complementar 123/2006
Manifestação do órgão:
Alegou que a Elebrasil Elevadores Ltda. participou de apenas quatro dos quatorze itens licitados no pregão eletrônico 82/2018, saindo vencedora e obtendo a adjudicação em três deles, por ter ofertado o menor preço. No item 1, não utilizou o benefício de desempate ME/EPP, diferentemente do ocorrido nos itens 2 e 3;
Sobre a suposta utilização indevida de tal benefício concedido à ME/EPP, esclareceu que a avaliação sobre a possibilidade de utilização recai exclusivamente sobre licitante, no ato de cadastramento da proposta, no sistema Comprasnet, na medida em que a condição 6.4 do edital determinou: "A licitante enquadrada como microempresa ou empresa de pequeno porte deverá declarar, em campo próprio do Sistema, que atende aos requisitos do art. 3º da LC 123/2006, para fazer jus aos benefícios previstos nessa lei". Ou seja, a utilização do benefício deve-se à sua autodeclaração, presumindo-se sua boa-fé e impondo consequências mais graves caso ocorra a quebra desta confiança, nos termos da condição 6.5:
A declaração falsa relativa ao cumprimento dos requisitos de habilitação, à conformidade da proposta ou ao enquadramento como microempresa ou empresa de pequeno porte sujeitará a licitante às sanções previstas neste Edital.
Continuou explicando que a Seção IX do edital consolida a operacionalização do benefício no decorrer do certame, impondo algum nível de checagem desta declaração, mas apenas no que se refere aos níveis de faturamento da empresa beneficiária, por meio de consulta à emissão de ordens bancárias nos portais da transparência e, nesse sentido, não foi detectada nenhuma anormalidade;
Aduziu também que, à época da licitação, não houve nenhum recurso ou questionamento abordando possível irregularidade na aceitação da proposta e dos documentos de habilitação da Elebrasil Elevadores Ltda., o que indicava a regularidade nos procedimentos adotados, considerando que a fase recursal tem o caráter de controle social especializado, uma vez que os concorrentes exercem importante papel de fiscalizadores do procedimento licitatório, notadamente, em razão do interesse econômico na eventual desclassificação de terceiros;
Por fim, ressaltou que todos os itens mencionados apresentaram alto grau de competitividade contando com a participação de cinco a sete empresas em cada disputa, o que contribuiu, sobremaneira, para uma sessão de lances muito dinâmica e com a consequente redução do preço contratado, tanto que, no primeiro item, o percentual de desconto em relação ao preço estimado foi de 68,82%, no segundo de 58,05% e no terceiro atingiu a marca de 50,85%, números que podem ser constatados na ata do pregão ou no relatório final elaborado pelo pregoeiro;
Diante de todo exposto, concluiu que, à época da licitação, o procedimento ocorreu dentro da legalidade e com respeito aos princípios da contratação, notadamente à vinculação ao instrumento convocatório e obtenção da proposta mais vantajosa.
Análise:
De acordo com o Edital 82/2018, a condição de ME ou EPP deveria ser declarada pela empresa, mediante a assinalação de campo específico no sistema eletrônico de licitação, que atendia aos requisitos do art. 3º da LC 123/2006. Também havia dispositivo estabelecendo que a declaração falsa relativa ao cumprimento dos requisitos de habilitação, à conformidade da proposta ou ao enquadramento como microempresa ou empresa de pequeno porte sujeitaria a licitante às sanções previstas no instrumento convocatório (itens 6.4 e 6.5 - peça 4, p. 6-7) .
Mais adiante, na Seção IX, o edital relacionava o benefício concedido às microempresas e empresas de pequeno porte, sobre a preferência de sua contratação, facultando-lhes a oportunidade de oferecer lance adicional, quando sua última oferta fosse até 5% superior ao menor valor proposto na disputa, conforme previsão inserta no art. 44 da Lei Complementar 123/2006.
Portanto, para participar do PE 82/2018, na condição de EPP, como o fez, a empresa Elebrasil Elevadores Ltda., teve de declarar, mediante preenchimento de campo específico do Sistema Comprasnet/Compras Governamentais, que atendia aos requisitos previstos na LC 123/2006 para tanto.
Não obstante tal declaração, tem-se que na data de abertura do certame, 26/10/2018 (peça 4, p. 1) , a empresa Elebrasil, nos termos do art. 3º, §4º, I, da LC 123/2006, encontrava-se impedida de se beneficiar do tratamento jurídico atribuído às ME e às EPP pela referida LC, uma vez que, em 6/4/2018, a empresa One Participações S/A (uma pessoa jurídica) passou a integrar seu capital social, como demonstram os registros do Sistema CNPJ, a seguir resumidos (peça 7) :
	Nome
	CPF/CNPJ
	Capital

	Marcos Aurélio Shimote Martins
	XXX.692.711-XX
	7%

	Fernando José Fonseca Nunes
	XXX.474.191-XX
	7%

	Carlos Alberto Geraldo Pimenta
	XXX.554.827-XX
	7%

	One Participações S/A
	27.735.977/0001-03
	80%

Em que pese isso, observa-se que no curso do procedimento licitatório não foram interpostos quaisquer recursos administrativos, questionando a participação da Elebrasil, no certame, sob a condição de EPP, tampouco questionando os documentos de habilitação apresentados por ela; além do que, as consultas realizadas pelo pregoeiro, notadamente para verificar o faturamento dessa licitante, não indicaram extrapolação do limite de receita bruta fixado para enquadramento como EPP (peça 28, p. 2) .
A partir de tais considerações, conclui-se não haver ressalvas a serem feitas, quanto à condução do PE 82/2018, a uma, porque, à época, não havia razões para se duvidar das declarações e documentos apresentados pela Elebrasil; a duas, porque os agentes encarregados adotaram medidas tendentes a minimizar riscos para a Administração (TCU) , a exemplo da consulta acima mencionada.
No tocante aos reflexos da aplicação da sanção de declaração de inidoneidade no contrato administrativo em curso, não se afigura razoável que a empresa venha a ter, necessariamente, seu contrato rescindido com a Administração, mas apenas que seja impedida de prorrogar um contrato vigente e somente após trânsito em julgado da decisão, visto que inidoneidade, por se caracterizar como sanção, só produz efeito para o futuro (efeito ex nunc) , sem interferir nos contratos já existentes e em andamento.
O inciso XIII do art. 55 da Lei 8.666/1993 estabelece ser cláusula necessária em todo contrato administrativo a obrigação do contratado de manter, durante toda a execução contratual, as mesmas condições de habilitação e qualificação exigidas na licitação.
Assim, entendendo que a ausência de declaração de inidoneidade deve ser tratada como requisito prévio à assinatura do contrato, somada à redação do art. 55, XIII da Lei 8.666/1993, resta evidente a conclusão pela impossibilidade de prorrogação dos contratos em que a empresa vier a ser punida com declaração de inidoneidade, por inobservância do artigo citado.
Daí a razão da inocuidade de qualquer proposta no sentido de determinar à unidade jurisdicionada que não prorrogue o Contrato 5/2019, decorrente do Pregão Eletrônico 82/2018, haja vista se tratar de um efeito decorrente da própria decisão que aplica tal sanção, após seu trânsito em julgado, bastando que a Segedam tenha conhecimento da situação da empresa para que, naturalmente, adote as medidas cabíveis.
Oitiva da Sociedade Empresária Elebrasil Elevadores Ltda.:
Item único: participação nos certames abaixo mencionados, com registro e exercício do direito de preferência dado às microempresas e empresas de pequeno porte, uma vez que, em princípio, infringiria as vedações estabelecidas no art. 3º, § 4º, I, IV e V, da Lei Complementar 123/2006, e, também, encaminhar cópia de documento comprobatório da sua receita bruta nos anos de 2017 e 2018, bem como das empresas AMG Ícone Manutenção em Elevadores Ltda. (CNPJ 16.668.859/0001-03) , One Elevadores SP Ltda. (CNPJ 29.715.933/0001-47) , One
Elevadores e Importação Ltda. (CNPJ 30.012.492/0001-04) e One Elevadores RJ Ltda. (CNPJ 31.664.549/0001-04) :
pregão eletrônico 82/2018, do Tribunal de Contas da União;
pregão eletrônico 66/2018, do Hospital das Forças Armadas; e
pregão eletrônico 11/2019, do Tribunal Regional Eleitoral do Distrito Federal.
Fundamento legal ou jurisprudencial: art. 3º, § 4º, I, IV e V, da Lei Complementar 123/2006
Contextualização: foram solicitadas cópias de documentos comprobatórios das receitas brutas da contratada e das demais empresas retro mencionadas, visto que, em consulta ao sistema CNPJ (peça 7) , além de ter sido identificado que a empresa One Participações S/A passou a integrar o quadro societário da Elebrasil, a partir de 6/4/2018 (peça 7) , foi constatado um segundo fato  (peça 8) , que não foi abordado pela representante, que tem a ver com o sócio da Elebrasil, Marcos Aurélio Shimote Martins, que também é sócio ou administrador de outras empresas desde 2018, conforme discriminado no quadro abaixo, o que poderia implicar em infringência ao disposto no art. 3º, § 4º, IV e V da Lei Complementar 123/2006, caso tenha havido descumprimento dos limites de receita bruta global dessas pessoas jurídicas:
	Empresa
	CNPJ
	Cargo/Função
	% do capital

	AMG Ícone Manut. Elev. Ltda.
	16.668.859/0001-03
	Sócio administrador (desde 21/6/2016) 
	50%

	One Elevadores SP Ltda
	29.715.933/0001-47
	Administrador (desde 19/2/2018) 
	-x-

	One Elevadores e Imp. Ltda.
	30.012.492/0001-04
	Sócio administrador (desde 22/3/2018) 
	1%

	One Elevadores RJ Ltda.
	31.664.549/0001-04
	Sócio administrador (desde 2/10/2018) 
	1%

Manifestação da sociedade empresária:
Negou que tenha cometido fraude, visto que independentemente da utilização do benefício concedido pela LC 123/2006, a sua proposta era a mais vantajosa e, em virtude do caráter de competição das licitações e da obtenção do melhor preço, este órgão seria beneficiado da mesma forma;
Em que pese a entrada de outra pessoa jurídica nos quadros societários, aduziu que a Empresa Elebrasil não ultrapassou o limite de faturamento estabelecido no artigo 3º da LC 123/2006, de modo que não deixou, para fins contábeis, de ser empresa de pequeno porte;
Justificou que a inclusão da pessoa jurídica como sócia não ensejou o aumento do faturamento, bem assim não retirou da empresa Elebrasil a condição de empresa de pequeno porte, tanto é assim que, por ocasião do envio da alteração contratual à Receita Federal, não fora imposta qualquer exigência, nem mesmo houve objeção da Junta Comercial e, ainda, qualquer insurgência do próprio Sicaf, de modo que todos os órgãos, assim como a Elebrasil, entendiam que a empresa encontrava-se dentro do pequeno porte;
Assinalou ter acontecido um erro escusável por fato de terceiro, eis que seu antigo contador não atribuiu corretamente o código da inclusão da pessoa jurídica como sócia, sendo que, para a análise da ocorrência de responsabilidade civil e administrativa, é necessário que haja um ilícito culpável, mas em nenhum momento foi praticado ato dessa natureza pela empresa, visto que houve o rompimento do nexo causal, em decorrência de fato de terceiro, causa estranha à Elebrasil, o que efetivamente lhe exoneraria da culpa e/ou dolo na sua ação.
Análise:
Ao declarar que cumpria com os requisitos do art. 3º da Lei Complementar 123/2006, a Elebrasil o fez em desacordo com a verdade dos fatos, porquanto, àquele tempo, a empresa incorria na situação excludente, prevista no § 4º, I, do referido artigo, conforme explicado no item 5 da presente instrução.
Paralelamente a isso, na instrução inicial, verificou-se indícios de irregularidade, concernentes às vedações previstas nos incisos IV e V, do mesmo dispositivo legal, razão pela qual, solicitou-se da representada, em sede de oitiva, o envio de documentos sobre sua receita bruta, nos anos de 2017 e 2018, bem como das empresas AMG Ícone Manutenção em Elevadores Ltda. (CNPJ 16.668.859/0001-03) , One Elevadores SP Ltda. (CNPJ 29.715.933/0001-47) , One Elevadores e Importação Ltda. (CNPJ 30.012.492/0001-04) e One Elevadores RJ Ltda. (CNPJ 31.664.549/0001-04) (peça 9, p. 4-5) .
Em que pese tal solicitação, tem-se que a empresa Elebrasil manteve-se silente, não trazendo à colação nenhum demonstrativo contábil, adequado para evidenciar seu faturamento ou o daquelas empresas, conduta que não se considera irregular, ante o princípio constitucional da não autoincriminação.
Por outro lado, em razão da ausência dessas informações, não foi possível constatar se a receita bruta desse conjunto de empresas ultrapassava o limite previsto no art. 3º, II, da LC 123/2006, e, por consequência, caracterizar a infração ao disposto no §4º, IV e V, desse mesmo dispositivo. Todavia, o fato de restar comprovado que a empresa One Participações S/A passou a integrar o quadro societário da Elebrasil, em data anterior à da abertura do PE 82/2018, é suficiente para imputar conduta ilícita à representada.
Acerca dos argumentos da empresa, no sentido de ter acontecido um erro escusável por fato de terceiro, eis que seu antigo contador não teria atribuído corretamente o código da inclusão da pessoa jurídica como sócia e, portanto, haveria um rompimento do nexo causal, exonerando- lhe da culpa e/ou dolo na sua ação, cabe frisar que os assentos lançados nos livros ou fichas do proponente, por qualquer dos prepostos encarregados de sua escrituração, produzem, salvo se houver procedido de má-fé, os mesmos efeitos como se o fossem por aquele, conforme previsto no art. 1.177 do Código Civil (Lei 10.406/2002) . Logo, não há como se escusar do fato de não ter ciência sobre a inclusão de uma nova pessoa em seu quadro societário, alinhavando o mesmo argumento para a ciência sobre o seu porte.
Ademais, a jurisprudência do Tribunal informa que a simples participação, em licitação, de empresa na condição de ME ou EPP sem a devida qualificação, é suficiente para a ocorrência da irregularidade, como demonstram os enunciados abaixo transcritos:
Acórdão 970/2011-TCU-Plenário; relator Augusto Sherman
Constitui fraude à licitação a participação de empresa na condição de microempresa ou empresa de pequeno porte, sem apresentar essa qualificação, em razão de faturamento superior ao limite legal estabelecido, situação que enseja a declaração de inidoneidade da pessoa jurídica envolvida. A perda da condição de microempresa ou empresa de pequeno porte, por ser ato declaratório, é de responsabilidade da sociedade empresarial.
Acórdão 61/2019-TCU-Plenário; relator Bruno Dantas
A mera participação de licitante como microempresa ou empresa de pequeno porte, ou ainda como cooperativa (art. 34 da Lei 11.488/2007) , amparada por declaração com conteúdo falso de enquadramento nas condições da LC 123/2006, configura fraude à licitação e enseja a aplicação da penalidade do art. 46 da Lei 8.443/1992, não sendo necessário, para a configuração do ilícito, que a autora da fraude obtenha a vantagem esperada.
Acórdão 922/2014-TCU-Plenário; relator: Aroldo Cedraz
Para a aplicação da sanção de declaração de inidoneidade é suficiente a participação de empresa em processo licitatório reservado a microempresa (ME) e empresa de pequeno (EPP) com a declaração de informação inverídicas a respeito de sua situação jurídica.
Acórdão 1137/2011-TCU-Plenário; relator Walton Alencar Rodrigues
Constitui fraude à licitação, apta a ensejar a declaração de inidoneidade, a participação de empresa na condição de microempresa ou empresa de pequeno porte, sem apresentar essa qualificação, em razão de faturamento superior ao limite legal estabelecido.
Acórdão 2928/2010-TCU-Plenário; relator Walton Alencar Rodrigues
A participação em processo licitatório de empresa na condição de microempresa ou empresa de pequeno porte, sem apresentar essa qualificação, por conta de faturamento superior ao limite legal estabelecido, enseja a declaração de inidoneidade da responsável.
Acórdão 2847/2010-TCU-Plenário; relator Walton Alencar Rodrigues
A participação de empresa em licitação exclusiva para microempresa (ME) ou empresa de pequeno porte (EPP) , sem que haja o correto enquadramento nessas categorias, em razão de faturamento superior ao limite legal estabelecido, enseja declaração de inidoneidade, impossibilitando que contrate com a Administração Pública por até 5 anos. A baixa materialidade dos procedimentos licitatórios exclusivos para ME ou EPP constitui atenuante à conduta dos responsáveis.
Diante do exposto, os elementos constantes dos autos permitem, desde já, a avaliação quanto ao mérito da presente representação como procedente.
A Elebrasil Elevadores Ltda., por ocasião da abertura do PE 82/2018, incidia na vedação do §4º, inciso I, da Lei Complementar 123/2006, posto que de seu capital social participava outra pessoa jurídica, tendo, portanto, participado dessa licitação com suporte em declaração que não correspondia à verdade dos fatos, relativamente ao atendimento dos requisitos previstos nessa norma, para usufruir do tratamento jurídico diferenciado, atribuído às ME e EPP, em licitações públicas. Ao proceder dessa forma, a empresa incorreu no ilícito capitulado no art. 46 da Lei Orgânica do TCU, sendo-lhe aplicável a pena de inidoneidade para participar de licitação na Administração Pública Federal, por até cinco anos.
Em razão do que foi exposto, propõe-se aplicar à empresa Elebrasil Elevadores Ltda. a pena de inidoneidade para participar de licitação na Administração Pública Federal, prevista no art. 46 da Lei 8.443/1992.
 (...) 
Análise:
 O impacto principal para o Tribunal de Contas da União está associado à eventual falta de cobertura contratual decorrente da impossibilidade de prorrogação do Contrato 5/2019, efeito natural da declaração de inidoneidade, porém ele acaba sendo mitigado em razão de isso só ocorrer após o trânsito em julgado da decisão sancionatória, o que permite que o contrato atual seja mantido até que o TCU prolate tal decisão. Não se tem alcance dos impactos para os demais contratos firmados pela Elebrasil com outros órgãos públicos, por outro lado, o descumprimento da legislação é cristalino no caso em exame.
 (...) 
 Acerca do pleito da representante de ser considerada parte interessada (peça 24) , mantém-se a proposta pelo seu indeferimento, tendo em vista a manutenção dos argumentos anteriormente expostos por esta unidade técnica (peça 27) , ainda não apreciados pelo Ministro Relator.
 (...) 
Em virtude do exposto, propõe-se:
23.1. conhecer o presente processo como representação, satisfeitos os requisitos de admissibilidade constantes no art. 113, § 1º, da Lei 8.666/1993, c/c os arts. 235 e 237, VII, do Regimento Interno deste Tribunal, e no art. 103, § 1º, da Resolução - TCU 259/2014;
23.2. no mérito, considerar a presente representação procedente;
23.3. aplicar, nos termos do art. 46 da Lei 8.443/1992, c/c art. 271 do Regimento Interno do TCU,  a  sanção  de  inidoneidade  à  sociedade  empresária   Elebrasil   Elevadores   Ltda.,   CNPJ 02.633.335/0001-72, para participar de licitação no âmbito da Administração Pública Federal, por até cinco anos, em razão de ter apresentado, no Pregão Eletrônico 82/2018, do Tribunal de Contas da União, do qual se sagrou vencedora, nos itens 1, 2 e 3, documento e declaração de enquadramento como Empresa de Pequeno Porte, sem que lhe fosse permitido usufruir do benefício do tratamento jurídico diferenciado estabelecido pela Lei Complementar 123/2006, posto que de seu capital social participava outra pessoa jurídica, situação vedada pelo inciso I, do § 4º do art. 3º da LC 123/2006;
23.4. indeferir o pedido formulado por Thyssenkrupp Elevadores S/A, de ser considerada parte interessada, mas lhe autorizando, caso requeira, vista e cópia às peças não sigilosas dos presentes autos, após a prolação da deliberação de mérito dos presentes autos;
23.5. comunicar, após o trânsito em julgado, à Controladoria-Geral da União (CGU) , a aplicação da sanção de inidoneidade à empresa Elebrasil Elevadores Ltda., com a finalidade de inclusão no Cadastro de Empresas Inidôneas e Suspensas (Ceis) ;
23.6. informar à Secretaria-Geral de Administração do Tribunal de Contas da União (Segedam/TCU) , ao representante e à sociedade empresária Elebrasil Elevadores S/A que o conteúdo da deliberação que vier a ser proferida poderá ser consultado no endereço www.tcu.gov.br/acordaos; e
23.7. arquivar os presentes autos, nos termos do art. 169, II, do Regimento Interno/TCU."
	É o Relatório.

Fernando José Fonseca Nunes (CPF 611.474.191-91), representando Elebrasil Elevadores Ltda. (peças 29 e 31); Marcos Gabrijelcic Fraga (OAB/RS 26.873), Bruna Fonseca Paranhos (OAB/RS 81.446), Eduardo Augusto Vieira Ferracini (OAB/RS 33.777) e outros, representando Thyssenkrupp Elevadores S.A. (peças 3, 12 e 18).

Não atuou.

REPRESENTAÇÃO. PREGÃO ELETRÔNICO. LEI COMPLEMENTAR 123/2006 (ESTATUTO NACIONAL DA MICROEMPRESA E DA EMPRESA DE PEQUENO PORTE). TRATAMENTO JURÍDICO DIFERENCIADO E FAVORECIDO À MICROEMPRESA OU EMPRESA DE PEQUENO PORTE. PREFERÊNCIA NAS AQUISIÇÕES DE BENS E SERVIÇOS PELOS PODERES PÚBLICOS. DESCUMPRIMENTO DE REQUISITO PARA O ENQUADRAMENTO NO BENEFÍCIO DA NORMA. OITIVA. FRAUDE A PROCEDIMENTO LICITATÓRIO. INEXISTÊNCIA DE REQUISITO PARA A CONCESSÃO DE MEDIDA CAUTELAR. DECLARAÇÃO DE INIDONEIDADE PARA PARTICIPAR DE LICITAÇÃO NA ADMINISTRAÇÃO PÚBLICA FEDERAL. CIÊNCIA.

REPRESENTAÇÃO (REPR)

Secretaria de Controle Externo de Aquisições Logísticas (Selog).

Trata-se de Representação, com pedido de medida cautelar, formulada pela Thyssenkrupp Elevadores S.A. em face de possíveis irregularidades da licitante Elebrasil Elevadores Ltda. no Pregão Eletrônico 82/2018, do Tribunal de Contas da União, que resultou na celebração do Contrato 5/2019/Segedam, tendo como objeto a manutenção preventiva e corretiva nos elevadores dos edifícios sede e anexos, com valor inicial de R$ 101.973,12 e vigência de 11/02/2019 até 10/02/2020, podendo haver prorrogação até 10/2/2024. 
2.	Como visto no Relatório precedente, verificou-se que a contratação já havia sido efetivada, com início da atividade essencial de manutenção preventiva e corretiva dos elevadores nas dependências do Tribunal, configurando-se o perigo da demora reverso, eis que não se poderia prejudicar a acessibilidade no edifício sede e anexos, razões pelas quais a medida cautelar foi indeferida, em atendimento à proposta da Selog.
3.	Em resposta à oitiva promovida pela unidade técnica especializada, o titular da Secretaria-Geral de Administração encaminhou os esclarecimentos prestados pelo Pregoeiro, informando, em síntese, que a conduta do agente "se pautou nas disposições legais aplicáveis ao processamento das licitações, nas orientações da jurisprudência do TCU sobre a matéria - inclusive às relativas à aplicação do tratamento diferenciado e favorecido às microempresas e empresas de pequeno porte -, e na disciplina prevista no próprio edital que regeu o certame", bem assim que "o cumprimento dos requisitos legais para a qualificação como microempresa e empresa de pequeno porte, bem como a aptidão para usufruir do tratamento favorecido estabelecido na Lei Complementar n° 123/2006, são averiguados, pela Administração, mediante exigência de declaração da licitante, a qual, no caso, foi devidamente colhida".
4.	Por seu conteúdo esclarecedor, permito-me transcrever, a seguir, excerto da manifestação trazida aos autos pelo Pregoeiro, na qual assevera que o procedimento licitatório foi conduzido em respeito aos princípios da vinculação ao instrumento convocatório e da obtenção da proposta mais vantajosa (contratação pelo menor preço) :
"3. Sobre a suposta utilização indevida de tais benefícios concedidos à ME/EPP, cumpre esclarecer que a avaliação sobre a possibilidade de utilização recai exclusivamente ao licitante no ato de cadastramento de proposta no sistema Comprasnet, na medida em que a condição 6.4 do edital determinou: "A licitante enquadrada como microempresa ou empresa de pequeno porte deverá declarar, em campo próprio do Sistema, que atende aos requisitos do art. 3º da LC nº 123/2006, para fazer jus aos benefícios previstos nessa lei.  Ou seja, a utilização do benefício deve-se à autodeclaração do licitante, presumindo-se sua boa-fé e impondo consequências mais graves caso ocorra a quebra desta confiança, nos termos da condição 6.51. 
4. Ainda sobre este tema, importante destacar que a Seção IX do edital consolida a operacionalização deste benefício no decorrer do certame, impondo algum nível de checagem desta declaração. Mas apenas no que se refere aos níveis de faturamento da empresa beneficiária, por meio de consulta à emissão de ordens bancárias nos portais da transparência. E, neste sentido, não foi detectada nenhuma anormalidade. 
5. Finalizando esta questão ressalto que, à época da licitação, não houve nenhum recurso ou questionamento abordando possível irregularidade na aceitação da proposta e documentos de habilitação da Elebrasil Elevadores LTDA.  Corroborando, portanto, com a regularidade nos procedimentos adotados naquela época, considerando que a fase recursal tem o caráter de controle social especializado, uma vez que os concorrentes exercem importante papel de fiscalizadores do procedimento licitatório, notadamente, em razão do interesse econômico na eventual desclassificação de terceiros. 
6. Por fim, mas não menos importante, cumpre ressaltar que todos os itens mencionados apresentaram alto grau de competitividade contando com a participação de 5 a 7 empresas em cada disputa. Isso contribuiu, sobremaneira, para uma sessão de lances muito dinâmica e com a consequente redução do preço contratado. No primeiro item o percentual de desconto em relação ao preço estimado foi de 68,82%, no segundo de 58,05% já no terceiro o desconto atingiu a marca da 50,85%."
5.	Nessa seara, deve-se reconhecer que a Administração do Tribunal atuou de modo escorreito, em atendimento às regras do certame e em conformidade com as normas de regência.
6.	Quanto à Elebrasil Elevadores Ltda., a empresa negou, em sua manifestação, que tivesse havido fraude pois, a seu juízo, independente da utilização do benefício concedido pela LC 123/2006, sua proposta teria sido a mais vantajosa. 
7.	Embora tenha informado que a empresa não teria ultrapassado o limite de faturamento estabelecido no artigo 3º da LC 123/2006, não deixando de ser empresa de pequeno porte mesmo com a entrada de outra pessoa jurídica nos quadros societários, a Elebrasil Elevadores Ltda. não trouxe prova contábil de suas alegações, bastando para tanto juntar documento comprobatório da sua receita bruta nos anos de 2017 e 2018, bem como da One Participações S.A., a qual passou a integrar o quadro societário da Elebrasil a partir de 6/4/2018 (peça 7) . Frise-se que o Pregão Eletrônico 82/2018 foi finalizado em 1/11/2018.
8.	Ademais, informou que houve erro escusável por fato de terceiro, pois seu antigo contador não teria atribuído corretamente o código da inclusão da pessoa jurídica como sócia (a One Participações S.A.) .
9.	Com efeito, conforme bem esclarecido pela Selog em sua derradeira instrução, cujos fundamentos incorporo às minhas razões de decidir, não assiste razão à Elebrasil Elevadores S.A. 
10.	A análise da documentação constante do processo permite concluir pela ocorrência de fraude ao processo licitatório, configurando burla ao sistema criado pela LC 123/2006, uma vez que se consumou, efetivamente, a utilização indevida do benefício concedido a microempresas e empresas de pequeno porte, objeto da LC 123/2006, devendo ser aplicada à empresa a sanção de declaração de inidoneidade prevista no art. 46 da Lei 8.443/92, a qual proponho que seja em arbitrada em período similar à da contratação, qual seja, de 1 (um) ano. 
11.	De mais a mais, no âmbito da administração pública federal, o Decreto 8.538/2015 estabelece, em seu art. 13, § 2º, que deverá ser exigida do licitante a ser beneficiado a declaração, sob as penas da lei, de que cumpre os requisitos legais para a qualificação como microempresa ou empresa de pequeno porte, microempreendedor individual, produtor rural pessoa física, agricultor familiar ou sociedade cooperativa, o que o tornará apto a usufruir do tratamento favorecido estabelecido nos art. 42 ao art. 49 da Lei Complementar nº 123, de 2006.     
12.	Nesse contexto, o quadro societário da Elebrasil Elevadores Ltda. revelou, como noticiado pela Selog, indícios adicionais de irregularidade quanto às vedações previstas no art. 3º da LC 123/2006, considerando, por exemplo, que a One Participações S.A. integra 80% do capital social da Elebrasil (registro do Sistema CNPJ) , e que o sócio desta, Sr. Marcos Aurélio Shimote Martins, também é sócio ou administrador de outras empresas desde 2018 (AMG Ícone Manutenção em Elevadores Ltda., One Elevadores SP Ltda., One Elevadores e Importação Ltda. e One Elevadores RJ Ltda.) , incidindo no disposto no art. 3º, § 4º, IV e V da referida LC no caso de descumprimento dos limites de receita bruta global dessas pessoas jurídicas.
13.	E o dispositivo da LC 123/2006 é claro quanto às vedações, a saber: 
"Art. 3º Para os efeitos desta Lei Complementar, consideram-se microempresas ou empresas de pequeno porte, a sociedade empresária, a sociedade simples, a empresa individual de responsabilidade limitada e o empresário a que se refere o art. 966 da Lei n. 10.406, de 10 de janeiro de 2002 (Código Civil) , devidamente registrados no Registro de Empresas Mercantis ou no Registro Civil de Pessoas Jurídicas, conforme o caso, desde que:
I - no caso da microempresa, aufira, em cada ano-calendário, receita bruta igual ou inferior a R$ 360.000,00 (trezentos e sessenta mil reais) ; e
II - no caso de empresa de pequeno porte, aufira, em cada ano-calendário, receita bruta superior a R$ 360.000,00  (trezentos e sessenta mil reais)  e igual ou inferior a R$ 4.800.000,00 (quatro milhões e oitocentos mil reais) .     
 (...) 
§ 4º Não poderá se beneficiar do tratamento jurídico diferenciado previsto nesta Lei Complementar, incluído o regime de que trata o art. 12 desta Lei Complementar, para nenhum efeito legal, a pessoa jurídica:
I - de cujo capital participe outra pessoa jurídica;
III - de cujo capital participe pessoa física que seja inscrita como empresário ou seja sócia de outra empresa que receba tratamento jurídico diferenciado nos termos desta Lei Complementar, desde que a receita bruta global ultrapasse o limite de que trata o inciso II do caput deste artigo;
IV - cujo titular ou sócio participe com mais de 10% (dez por cento) do capital de outra empresa não beneficiada por esta Lei Complementar, desde que a receita bruta global ultrapasse o limite de que trata o inciso II do caput deste artigo;
V - cujo sócio ou titular seja administrador ou equiparado de outra pessoa jurídica com fins lucrativos, desde que a receita bruta global ultrapasse o limite de que trata o inciso II do caput deste artigo." (destaquei) 
14.	Ora, consoante informado pela Selog, na data de abertura do certame a empresa Elebrasil Elevadores se encontrava, nos termos do art. 3º, § 4º, I, da LC 123/2006, impedida de se beneficiar do tratamento jurídico diferenciado atribuído às ME e às EPP, uma vez que, em 6/4/2018, a empresa One Participações S.A. (pessoa jurídica) passou a integrar seu capital social.
Dessa forma, acolhendo os pareceres da unidade técnica especializada, VOTO por que o Tribunal aprove o acórdão que submeto ao Plenário.
TCU, Sala das Sessões Ministro Luciano Brandão Alves de Souza, em 1º de julho de 2020.
AROLDO CEDRAZ 
Relator